【裁判字號】    96,訴,7038
【裁判日期】    970827
【裁判案由】    不動產所有權移轉登記
【裁判全文】
臺灣臺北地方法院民事判決              96年度訴字第7038號
原      告  己○○
訴訟代理人  鄭文婷律師
被      告  甲○○
            戊○○
            丙○○
            丁○○○
兼  共  同
訴訟代理人  乙○○
                        之3
上列當事人間請求不動產所有權移轉登記事件，本院於民國97年
8 月13日言詞辯論終結，判決如下：
    主      文
被告戊○○應將坐落臺北縣新莊市○○○段一小段六十二地號土
地上，面積九十點零八平方公尺，即應有部分十萬分之三八八四
之所有權；以及臺北縣新莊市○○○段一小段六十五地號土地上
，面積五十七點零六平方公尺，即應有部分十萬分之三八八四之
所有權，移轉與原告所有。
原告其餘之訴駁回。
訴訟費用由被告戊○○負擔百分之五十三，餘由原告負擔。
本判決原告勝訴部分，於原告以新臺幣伍拾萬元供擔保後，得假
執行。
原告其餘假執行之聲請駁回。
    事實及理由
一、按訴狀送達後，原告不得將原訴變更或追加他訴。但被告同
    意者，不在此限。民事訴訟法第255 條第1項第1款定有明文
    。查原告起訴聲明請求被告應連帶將坐落臺北縣新莊市○○
    ○段1 小段62、65地號（即重劃前臺北縣新莊市○○段頭前
    小段296、296-1、296-3、296-6、296-7、296-8及297、297
    -1、297-3、297-4、297-5、297-6、297-7 等地號）土地上
    ，面積共277.1722平方公尺（即83. 8446坪），即所有權應
    有部分416/10,000之土地，移轉予原告所有。嗣於審理程序
    中變更聲明請求被告戊○○應將坐落臺北縣新莊市○○○段
    1小段62、65地號土地上，面積共277.1722平方公尺（即83.
    8446坪），即所有權應有部分7,316/100,000 之土地，移轉
    予原告所有，並經被告同意，依首開規定，應認其所為訴之
    變更為法之所許，先此敘明。
二、原告起訴主張：
  (一)被告等人均為訴外人鄧漢英之繼承人，而原告前於民國63年
    6 月30日曾與鄧漢英共同出資購買坐落臺北縣新莊市○○段
    頭前小段296、297地號之土地，由原告取得上開兩筆地號土
    地內面積100坪即330.5785 平方公尺之土地，雙方並約定由
    鄧漢英擔任出名合夥人，原告則為隱名合夥人，此有隱名合
    夥購買土地契約可佐。嗣上開兩筆土地因分割而成為296、2
    96-1、296-2、296-3、296-4、295-5、296-6、296-7、296-
    8，以及297、297-1、297-2、297-3、297-4、297-5、297-6
    、297-7、297-8等地號，其後再經臺北縣新莊市公所於77年
    間將其中296-2、296-4、296-5及297-2等地號土地辦理徵收
    ，剩餘7,136 平方公尺，鄧漢英即依出資比例將臺北縣新莊
    市公所發放之補償金新臺幣（下同）446,707 元交予原告，
    至此原告出資購買土地之面積即減縮為277.1722平方公尺，
    此業經鄧漢英於隱名合夥購買土地契約上註記明確，並有土
    地補償金及面積計算書可證。而上開未經徵收之土地，又於
    96年1 月間經臺北縣政府辦理土地重劃合併為臺北縣新莊市
    ○○○段1 小段62地號、65地號，面積則減縮為3,788.47平
    方公尺。
  (二)查鄧漢英已於92年7月6日死亡，依民法第708條第4款規定，
    此為隱名合夥契約之法定終止事由，依同法第709 條規定，
    出名營業人應返還隱名合夥人之出資及給與其應得之利益，
    被告均為鄧漢英之繼承人，且依其自陳已為繼承分割之協議
    ，而由被告戊○○單獨繼承前揭返還義務，並將應返還之不
    動產持分登記於被告戊○○名下，原告自得依民法第709 條
    及繼承之法律關係，請求被告戊○○為所有權移轉登記。而
    按買賣標的物之利益及危險，自交付時起，均由買受人承受
    負擔，但契約另有訂定者，不在此限。民法第373 條定有明
    文。原告於鄧漢英死亡後，曾發存證信函要求被告移轉土地
    所有權，但被告卻延宕至今，導致土地遭臺北縣政府辦理土
    地重劃而減縮面積至3,788.47平方公尺，而被告竟早已收受
    臺北縣政府按照平均地權條例第60條、60條之1 規定給付之
    差額地價，原告卻分文未得，是土地減損之損失自應類推適
    用民法第373 條規定由被告負擔，則原告得請求移轉所有權
    之面積，仍應依前揭約定內容定之，即277.1722平方公尺，
    佔重劃後之面積3,788.47平方公尺約7,316/100,000 。並聲
    明：(一)被告戊○○應將坐落臺北縣新莊市○○○段1 小段62
    、65地號土地上，面積共277.1722 平方公尺（即83.8446坪
    ），即所有權應有部分7,316/100,000 之土地移轉予原告所
    有。(二)願供擔保，請准宣告假執行。
三、被告辯稱：
    鄧漢英與原告之間確有隱名合夥契約，當初原告購買之面積
    為100坪，佔全體土地面積2,574.5775坪約3,884/100,000，
    嗣經分割後雖由臺北縣新莊市公所徵收部分土地，原告因合
    夥契約享有之土地所有權剩餘83.8446 坪，然並未影響持分
    ，且96年之土地重劃，亦不影響原告當初之出資比例。而重
    劃後臺北縣新莊市○○○段1 小段62、65地號土地總面積為
    3,788.47 平方公尺，依原告出資比例3,884/100,000計算，
    其應分得之面積應為147.14平方公尺，約為44.5777 坪，原
    告請求被告移轉重劃前土地面積之所有權，自有未合。況當
    初與鄧漢英隱名合夥之其餘出資人，經被告計算後皆已接受
    以原始比例計算之土地面積，更見原告主張無據。且被告從
    未領取所謂差額地價，原告以此主張應由被告負擔重劃後面
    積減少之損失，亦非可採。並聲明：駁回原告之訴。
四、原告主張被告為鄧漢英之繼承人，其與鄧漢英生前訂有隱名
    合夥契約，出資購買重劃前臺北縣新莊市○○段頭前小段29
    6、297地號土地當中之100 坪，並由鄧漢英擔任出名營業人
    ，嗣上開土地經分割後原告業已領取臺北縣新莊市公所支付
    之土地徵收補償費446,707元，剩餘土地面積83.8446坪，後
    又經臺北縣政府辦理重劃為臺北縣新莊市○○○段1 小段62
    、65地號，土地總面積減縮為3,788.47平方公尺，以及隱名
    合夥契約已因鄧漢英死亡而終止等事實，業據提出戶籍謄本
    、土地登記謄本、隱名合夥購買土地契約、土地補償金及面
    積計算書、臺北南海郵局841 號存證信函為證，核與所述相
    符，且為被告所不爭執，堪信為真。惟原告主張其得請求返
    還重劃前，即領取徵收補償金後剩餘之83.8446 坪土地面積
    所有權，重劃後面積損失應由被告負擔等情，則為被告所否
    認。茲就兩造上開爭點判斷如下：
  (一)按隱名合夥，除本節有規定者外，準用關於合夥之規定。又
    按分配損益之成數，未經約定者，按照各合夥人出資額之比
    例定之。民法第701條、第677條第1 項分別定有明文。查原
    告與鄧漢英簽立之隱名合夥購買土地契約中，並未約定分配
    損益之成數，且臺北縣新莊市○○段頭前小段296、297地號
    分割為同小段296、296-1、296-2、296-3、296-4、295-5、
    296-6、296-7、296-8，以及297、297-1、297-2、297-3 、
    297-4、297-5、297-6、297-7、297-8 等地號，而遭臺北縣
    新莊市公所徵收其中296-2、296-4、296-5及297-2等地號土
    地時，原告亦係依其出資比例領取補償金並計算剩餘之土地
    面積，顯見原告亦同意以其出資額之比例決定分配損益之成
    數。從而，上開未經徵收之土地經臺北縣政府辦理重劃後之
    臺北縣新莊市○○○段1小段62、65 地號，土地總面積減縮
    為3,788.47平方公尺，原告就土地面積減縮之損失，自仍應
    依其出資額之比例定之。是原告主張應由被告負擔重劃後面
    積減少之損失，於法未合，自難採信。至於原告雖主張應類
    推適用民法第373 條規定云云，然本件乃涉及隱名合夥契約
    終止後，出名營業人返還出資及給與應得利益之問題，與民
    法第373 條所規定危險負擔之情形並無任何相同之處，自無
    予以類推適用之可能，況被告亦從未因土地重劃而領有差額
    地價，此有臺北縣政府地政局97年7月21日北地劃字第09705
    35479 號函附卷可稽，原告所為主張，顯非真實。是以，原
    告此部分主張，核屬無據，難以採信。
  (二)按隱名合夥契約終止時，出名營業人，應返還隱名合夥人之
    出資及給與其應得之利益。但出資因損失而減少者，僅返還
    其餘存額。民法第709 條定有明文。查原告出資額比例，以
    其所購買之土地面積100 坪與土地總面積2,574.5775坪計算
    ，約為3,884/100,000 。從而，重劃後之臺北縣新莊市○○
    ○段1小段62地號土地面積為2,319.36 平方公尺，原告依出
    資額比例得請求返還之部分應為90.08 平方公尺（2,319.36
    3,884/100,000＝90.08，小數點二位數以下四捨五入）；
    重劃後之臺北縣新莊市○○○段1 小段65地號土地面積則為
    1,469.11平方公尺，原告依出資額比例得請求返還之部分應
    為57.06 平方公尺（1,469.113,884/100,000＝57.06，小
    數點二位數以下四捨五入）。而被告均為鄧漢英之繼承人，
    且其自陳已協議分割由被告戊○○單獨取得應返還原告之土
    地應有部分，並負擔返還義務，此參土地登記謄本上記載分
    割繼承等事項亦足佐參，是原告主張被告戊○○應將上開土
    地應有部分移轉為原告所有，即有理由。至於其餘被告部分
    ，原告則未為聲明請求，自應認其主張無據。
五、綜上所述，原告依隱名合夥契約終止後之利益償還請求權及
    繼承之法律關係，請求被告戊○○應將坐落臺北縣新莊市○
    ○○段1小段62地號土地上，面積90.08平方公尺，即應有部
    分3,884/100,000之所有權；以及臺北縣新莊市○○○段1小
    段65地號土地上，面積57.06平方公尺，即應有部分3,884/1
    00,000之所有權，移轉與原告所有，為有理由，應予准許。
    逾此部分之請求，則無理由，應予駁回。
六、原告陳明願供擔保請准宣告假執行，關於其勝訴部分，核無
    不合，爰酌定相當之擔保金額，予以准許。至其敗訴部分，
    假執行之聲請即失所附麗，應予駁回。
七、本件事證已臻明確，兩造其餘攻擊防禦方法及未經本院援用
    之證據，核與判決之結果不生影響，爰不予逐一論駁，併此
    敘明。
據上論結，本件原告之訴為一部有理由，一部無理由，依民事訴
訟法第79條、第390條第2項，判決如主文。
中    華    民    國    97    年    8     月    27    日
                  民事第四庭    法  官  余明賢
以上正本係照原本作成
如對本判決上訴，須於判決送達後20日內向本院提出上訴狀
中    華    民    國    97    年    8     月    27    日
                                書記官  楊勝欽


司法院資訊處製作；財團法人民間司法改革基金會備份。
